【裁判字號】    89,自,472
【裁判日期】    900820
【裁判案由】    偽造文書
【裁判全文】
臺灣臺南地方法院刑事判決                          八十九年度自字第四七二號
    自  訴  人  乙○○
    被      告  甲○○
    選任辯護人  郭蕙蘭
                王麗仁
右列被告因偽造文書案件，經自訴人提起自訴，本院判決如左：
    主  文
甲○○無罪。
    理  由
一、本件自訴意旨略稱：被告甲○○向第一商業銀行麻豆分行借款新台幣（下同）一
    百零五萬元，其清償期為民國八十八年十一月十三日，惟被告屆期無法償還上開
    借款，乃向該分行要求延期至八十九年十一月十三日償還，惟被告於八十八年十
    一月十五日簽立之「借款展期約定書」竟擅自偽造自訴人之簽名、蓋章及地址於
    連帶保證人處，並註明係邀同連帶保證人簽立本約定書，再將該約定書交給第一
    商業銀行麻豆分行作為借款展期之用，自訴人於近日向該分行要求閱覽被告之借
    款資料，經該分行影印前開借款展期約定書，始查悉上情，因認被告涉有行使偽
    造文書罪嫌云云。
二、按犯罪事實應依證據認定之，無證據不得推定其犯罪事實；又不能證明被告犯罪
    者，應諭知無罪之判決，刑事訴訟法第一百五十四條、第三百零一條第一項分別
    定有明文。又自訴人之指訴，係以使被告受刑事追訴為目的，是其指訴是否與事
    實相符，仍應調查其他證據，以資審認；必其所述與事實相符，而就其他方面調
    查，復無瑕疵可擊，始足據為論罪科刑之基礎，有最高法院六十一年台上字第三
    ０九九號判例足資參照。訊據被告甲○○堅決否認有何偽造文書犯行，辯稱：伊
    是徵得自訴人乙○○同意並授權後，由自訴人將印章交寄予被告，並由被告之父
    王金忠代收，且經自訴人授權由伊在該借款展期約定書上簽寫乙○○之名字，印
    章也是乙○○授權伊在該約定書上蓋章的，伊並無行使及偽造文書之行為等語。
    本院經查：
（一）被告甲○○與自訴人乙○○原為夫妻，被告於八十六年四月二十日曾標購坐落
      台南縣麻豆鎮○○段三一一地號土地暨其上同段一六六建號建物即門牌號碼台
      南縣麻豆鎮○○里○○路十八號之法拍屋（下稱系爭房地），為順利繳足現金
      ，曾由被告父親王金忠先以其所有房地設定抵押後於八十六年四月十八日向第
      一商業銀行借款三百萬元，並將該三百萬元匯予被告俾使其能於七日內繳足一
      千三百六十萬元之現金，因被告所標購之前開系爭房地自訴人曾出資二百萬元
      ，故系爭房地為移轉登記時即將所有權之應有部分二分之一登記予自訴人，另
      二分之一登記予被告，而為償還前向王金忠所借貸之三百萬元，系爭房地於移
      轉登記時，並以被告為債務人兼義務人，自訴人為義務人，同時設定最高限額
      抵押八百七十六萬元予第一商業銀行，期間由八十六年起至一二六年五月十七
      日止，以上事實業據被告供明在卷可按，且為自訴人所不爭執，並有第一商業
      銀行借據、放款收據各一紙、存摺明細資料二紙、系爭房地土地暨建物登記簿
      謄本一份附卷可稽，而被告供稱其將系爭房地於前開設定最高限額抵押予第一
      商業銀行後，於八十七年十一月十三日向該行借款四百萬元，期間自八十七年
      十一月十三日起至八十八年十一月十三日止，並由自訴人擔任連帶證保證人等
      情，有第一商業銀行八十七年十一月十三日借據一紙附卷可稽，且為自訴人所
      承認（參九十年五月十四日訊問筆錄），參以自訴人嗣於八十八年七月一日與
      被告協議離婚時，雙方之離婚協議書上並載明「雙方登記名下財產，歸各自所
      有，債務亦各自分擔。未登記者由雙方平均分配。雙方登記所有各二分之一之
      不動產：土地座落台南縣麻豆鎮○○段三一一地號，門牌號碼台南縣麻豆鎮○
      ○里○鄰○○路十八號，其上之銀行貸款債務（壹佰零伍萬元）由乙方（即被
      告）負責償還。該屋自本約簽立日起之出租所得，由雙方各收取一半」等語明
      確以觀，足見被告前開供稱：其將系爭房地設定最高限額抵押予第一商業銀行
      後，於八十七年十一月十三日向該行借款四百萬元並由自訴人擔任該貸款之連
      帶保證人等語，確屬真實可信。
（二）次查，被告前於八十七年十一月十三日向第一商業銀行借貸之前揭四百萬元因
      未能如期於八十八年十一月十三日屆期清償，於八十八年十一月十五日復與第
      一商業銀行簽立借款展期約定書，雙方約定前開欠款餘額一百零五萬元之到期
      日展延至八十九年十一月十三日等情，有第一銀行借款約定書一紙在卷可憑，
      雖自訴人起訴供稱：被告於八十八年十一月十五日簽立之「借款展期約定書」
      被告係未經其同意而偽造自訴人之簽名、蓋章及地址在連帶保證人處云云，惟
      自訴人於本院九十年四月二日訊問時係到庭供稱：「（問：卷附借款展期約定
      書連帶保證人欄所蓋用的乙○○印鑑章是否為真正？）那印鑑章並不是我的」
      、「（問：辦理本件貸款所簽立的借款契據，其上所蓋用你的印鑑章現在何處
      ？）在我那邊，八十八年七月我與被告離婚時我就帶走，從那時候到現在都在
      我身邊保管著，並未遭別人借用過」等語明確，則若自訴人所供確屬實在，則
      該紙「借款展期約定書」其上之印鑑章應與前開第一商業銀行八十七年十一月
      十三日「借據」上之印鑑章不一致始合情理，惟經本院當庭細繹前揭二紙文書
      結果，該紙「借款展期約定書」其上之印鑑章印文與前開第一商業銀行八十七
      年十一月十三日「借據」上印鑑章之印文均相符，自訴人並當庭自承二者之印
      文相同，有本院九十年六月四日訊問筆錄可稽，而前開辦理展期所蓋印鑑應與
      原借據相同乙節，亦經第一商業銀行麻豆行於九十年四月十七日以一麻字第一
      ０三號函敘明白，足見該紙「借款展期約定書」其上之自訴人印鑑章確屬真正
      ，並非被告所偽造，應無疑義。
（三）又自訴人自始既係該筆貸款之連帶保證人，而依前揭離婚協議書之約定，原有
      債務乃自訴人與被告各自負擔，則被告應負擔前開貸款清償之責，自訴人負擔
      該保證債務之責，況自訴人為系爭房地之所有權人之一，縱其與被告婚姻關係
      已經解消，自訴人仍有系爭房地每月二分之一租金之收入，且無庸負擔繳款利
      息之義務；再者，被告所負擔向第一商業銀行前開消費借貸債務，設有無法展
      期之情事，則債權人即第一商業銀行一旦實施抵押權求償，自訴人所有之系爭
      房地二分之一所有權持分將難以確保，且自訴人可收取之每月租金亦將無以為
      繼，是若自訴人同意配合辦理借款展期手續，顯然較符合自訴人之權益，參以
      證人王金忠復到庭陳證：「（問：有關本件被告向第一商銀貸款四百萬，你是
      否清楚？）我知道他們有向第一商銀貸款肆佰萬的事情，本來我有拿我的土地
      讓被告他們去貸款，之後被告向銀行貸款以後，才以麻豆鎮○○段三一一地號
      及其上建物去貸款設定抵押，所以這件事情我有瞭解」、「（問：被告與自訴
      人離婚後，貸款還剩多少，你是否清楚？）我聽說還有壹佰○五萬左右，我聽
      被告說他有要向銀行辦理延期，如有自訴人有寄印章來，再由我代收」、「（
      問：你是否有收到自訴人寄來的印鑑章？）我記得在十月底左右，有收到自訴
      人寄來的印鑑章，但我沒有打開來看，事後被告有打電話來問我，我說我放在
      事務桌裡，被告有回來，用完以後，就將該印章放回原位，並告知我，如果自
      訴人回來拿，才拿給他，後來自訴人有回來拿回該印章」等語綦詳，顯見被告
      供稱其係徵得自訴人同意並授權後，由自訴人將印章交寄後由王金忠代收，並
      經自訴人之授權始在該借款展期約定書上簽寫自訴人名字及蓋用印章等語，即
      屬信而有徵，堪信為真實。
（四）綜上所述，前揭「借款展期約定書」既是被告甲○○經由自訴人同意並授權後
      ，始由被告在約定書上簽寫自訴人之姓名及蓋用自訴人所交付之印鑑章，自無
      所謂偽造文書之可言，被告辯稱其並未偽造借款展期約定書，即屬信而有徵，
      堪予憑信，此外復查無其他積極證據足資證明被告有何行使及偽造私文書之行
      為，從而自訴人所指被告上揭犯嫌，應係擬制推測之詞，衡之前揭規定，被告
      偽造文書犯行既屬不能證明，自應依法為無罪之諭知，以示平允。
據上論斷，應依刑事訴訟法第三百四十三條、第三百零一條第一項，判決如主文
中      華      民      國      九十      年      八      月    二十    日
                                  臺灣臺南地方法院刑事第二庭
                                          法  官  張  瑛  宗
右正本證明與原本無異。
如不服本判決，應於判決送達後十日內向本院提出上訴狀( 應附繕本 )。
                                          書記官  盧  立  勇
中      華      民      國      九十      年      八      月    二十一  日


司法院資訊處製作；財團法人民間司法改革基金會備份。
